臺灣彰化地方法院民事判決　　　　　　 95年度簡上字第141號
　　上　訴　人　乙○○
　　　　　　　　　　　　號
　　訴訟代理人　甲○○
　　　　　　　　　　　　樓
　　被　上訴人　南山人壽保險股份有限公司
　　法定代理人　丙○○
　　訴訟代理人　王美玲
上列當事人間請求確認保單借款合約關係存在事件，上訴人對於
中華民國95年2 月10日本院員林簡易庭第一審判決（95年度員簡
字第19號）提起上訴，本院判決如下：
    主      文
原判決廢棄，發回本院員林簡易庭。
    事實及理由
一、本件被上訴人起訴主張：上訴人向被上訴人投保保單號碼Ｚ0
    00000000保單，並於民國90年8 月13日簽訂保單借據合約書
    ，約定借款新臺幣（下同）92,000元，被上訴人乃簽發禁止
    背書轉讓支票一紙（發票日期90年8 月15日）予上訴人，上
    訴人並於同年月21日兌現後，竟事後於94年11月10日向被上
    訴人表示：伊並未辦保單借款，保單借款支票雖存入伊之帳
    戶，但遭伊之女兒甲○○之同居人林世雄盜領，保單借據亦
    是林世雄偽稱伊之名義訂立云云。然本件實則係被上訴人之
    業務員林韋男至上訴人住處，林世雄表示上訴人人不舒服在
    房休息，可否由其代為簽名，林韋男表示不行，林世雄遂將
    保單借款合約書拿進房內給上訴人簽名後，再將保單借款合
    約書交給林韋男，林韋男將保單借款合約書、保單正本、身
    分證正本帶回公司辦理，經被上訴人核貸後開立禁止背書轉
    讓支票交由林韋男轉交保戶，林韋男至上訴人住處交給林世
    雄代收，並存入上訴人於臺中商業銀行埔心分行之帳戶，上
    訴人於4 年後始予否認，有違常情，故先位聲明求為判決：
    確認兩造間於90年8 月13日簽訂之92,000元之保單借款合約
    關係存在。倘若鈞院認上開保單借款合約不存在，則上訴人
    無法律上原因受領給付，故備位聲明請求：上訴人應返還92
    ,000 元 及自起訴狀繕本送達翌日起至清償日止，按年息百
    分之五計算之利息；又倘若鈞院認上訴人無須返還不當得利
    ，則再備位聲明請求：林世雄應返還不當得利92,000元及自
    起訴狀繕本送達翌日起至清償日止，按年息百分之五計算之
    利息等語，經原審以上訴人受合法通知，未於言詞辯論期日
    到場，核無民事訴訟法第386 條各款所列情形，爰依被上訴
    人聲請由其一造辯論而判決被上訴人先位之訴勝訴（被上訴
    人先位之訴已獲勝訴判決，故未就備位之訴裁判）。上訴人
    以其實際上已變更住所，未居住於送達證書所載之地址，故
    原審判決書未合法送達為由提起上訴，並聲明：原判決廢棄
    ，被上訴人在第一審之訴駁回。被上訴人則聲明：上訴駁回
    。
二、按第一審之訴訟程序有重大之瑕疵者，第二審法院得廢棄原
    判決，而將該事件發回原法院，但以因維持審級制度認為必
    要時為限，且該項判決得不經言詞辯論為之，民事訴訟法第
    451 條第1 項、第453 條分別定有明文。此項規定，依同法
    第436 條之1 第3 項規定，於簡易訴訟程序事件之第二審上
    訴程序準用之。次按依一定事實，足認以久住之意思，住於
    一定之地域者，即為設定其住所於該地，為民法第20條第1
    項所明定，是我國民法關於住所之設定，兼採主觀主義及客
    觀主義之精神，必須主觀上有久住一定地域之意思，客觀上
    有住於一定地域之事實，該一定之地域始為住所，故住所並
    不以登記為要件。又戶籍法為戶籍登記之行政管理規定，戶
    籍地址乃係依戶籍法所為登記之事項，戶籍地址並非為認定
    住所之唯一標準，故不得以戶籍登記之處所，一律解為當然
    之住所。且民事訴訟法第138 條所規定之寄存送達，限於不
    能依同法第136 條、第137 條規定行送達者，始得為之。設
    其送達之處所，雖原為應受送達人之住居所、事務所或營業
    所，而實際上已變更者，縱令其戶籍登記尚未遷移，該原住
    居所、事務所或營業所，即非應為送達之處所，自不得於該
    原處所為寄存送達（最高法院64年台抗字第481 號判例意旨
    參照）。
三、查原審於受理本件訴訟後，即對上訴人戶籍地址彰化縣員林
    鎮浮圳里浮圳巷10號為95年2 月9 日言詞辯論期日通知暨起
    訴狀繕本之送達，嗣因未獲會晤本人亦無受領文書之同居人
    或受僱人，而經郵務人員於95年1 月12日將上開文書寄存於
    上開戶籍地址所在地轄區派出所即彰化縣警察局員林分局東
    山派出所，以為送達，迨95年2 月9 日言詞辯論期日時，因
    上訴人未到場，被上訴人乃聲請由其一造辯論而為判決，原
    審認上訴人已受合法送達無正當理由未到庭乃准予一造辯論
    並宣示言詞辯論終結，旋於95年2 月10日宣示判決等情，有
    送達證書、報到單、言詞辯論筆錄、戶籍謄本、宣示判決筆
    錄、民事判決等附卷可證，並有中華郵政股份有限公司彰化
    郵局95年12月14日彰郵字第950200165 號函可憑。然查上訴
    人因行動不便，無法自理起居生活，而自90年8 月30日起即
    由其女即上訴人訴訟代理人甲○○將上訴人託付訴外人員林
    郭醫院附設護理之家（位於彰化縣大村鄉大村村田洋橫巷2
    之9 號）照護迄今，上訴人自90年8 月30日入住上址護理之
    家後，即未返回上開戶籍地居住等情，已據上訴人訴訟代理
    人甲○○陳述在卷，並提出合約書、繳費明細（二份）、入
    住證明書等件為證，被上訴人對此亦不爭執，則應認上訴人
    自90年8 月30日起即有遷移住所至上址護理之家久住之意。
    揆諸前揭說明，原審送達上開文書之處所，雖原為上訴人之
    住所，惟事後上訴人之住所實際上已變更至上址護理之家，
    縱令其戶籍登記尚未遷移，該原住所即非應為送達之處所，
    自不得於該原處所為寄存送達。故上訴人對於上開文書應尚
    未經合法送達。參以上開文書經郵務人員為寄存送達後，上
    訴人或其家屬並未前往領取等情，亦有彰化縣警察局員林分
    局95年12月8 日員警分偵字第950026995 號函暨寄存送達登
    記簿影本為據，顯示上訴人亦未因已親往或委託家屬領取上
    開文書而受合法送達。準此，上開文書既未合法送達予上訴
    人，致上訴人無法到庭或具狀陳述意見，依民事訴訟法第38
    6 條第1 款規定，原審對於被上訴人一造辯論之聲請應予裁
    定駁回，並延展辯論期日，惟原審未及審酌，對未經合法送
    達之上訴人逕為實體之一造辯論判決，其訴訟程序自屬有重
    大之瑕疵，並影響上訴人之審級利益。而兩造復已到庭表明
    不同意由本院就本件自為實體之裁判，以補正上開訴訟程序
    之瑕疵，為維持審級制度，自有將本件發回原審法院更為裁
    判之必要。從而，上訴人指摘原判決不當，求予廢棄，為維
    持上訴人之審級利益，自屬有理由。爰不經言詞辯論，將原
    判決廢棄，發回原審法院重行審理。
四、結論：本件上訴為有理由，依民事訴訟法第436 條之1 第3
    項、第451 條第1 項、第453條，判決如主文。
中　　華　　民　　國　　96　　年　　1 　　月　　26　　日
                  民事第二庭    審判長法  官　  康弼周
                                      法  官　  施錫揮
                                      法  官　  陳連發
以上正本係照原本作成。
本件不得上訴
中　　華　　民　　國　　96　　年　　1 　　月　　26　　日
                                      書記官    彭月美
